【裁判字號】    99,訴,2231
【裁判日期】    990830
【裁判案由】    違反商業會計法等
【裁判全文】
臺灣臺中地方法院宣示判決筆錄          99年度訴字第2231號
公  訴  人  臺灣臺中地方法院檢察署檢察官
被      告  甲○○
指定辯護人  本院公設辯護人  乙○○
上列被告因違反商業會計法等案件，經檢察官提起公訴（98年度
偵字第24644號），及移送併辦（臺灣高雄地方法院檢察署98年
度偵字第31374號），並聲請認罪協商，於中華民國99年8月30日
下午4時正，在本院刑事第三法庭宣示判決，出席職員如下：
                                    法  官  周瑞芬
                                    書記官  孫立文
                                    通  譯  江婉君
法官起立朗讀判決主文、犯罪事實要旨、附記事項、處罰條文，
及告以上訴限制、期間並提出上訴狀之法院，且諭知記載其內容
：
一、主  文：
    甲○○共同商業負責人以明知為不實之事項，而填製會計憑
    證，處有期徒刑壹年，減為有期徒刑陸月，如易科罰金，以
    銀元佰元即新臺幣玖佰元折算壹日。緩刑年。
二、犯罪事實要旨：
    甲○○明知應他人要求擔任公司之名義負責人，可能使他人
    利用該公司名義虛偽開立不實之統一發票，以幫助他人逃漏
    稅捐，竟於民國94年間，同意提供身分證件予址設高雄市前
    鎮區○○○路6號26樓之1「喜博宅配通路事業股份有限公司
    」（下稱喜博公司，前身為華暉藝術中心有限公司）之實際
    負責人魏曜笙（另案經臺灣高雄地方法院檢察署偵辦中）作
    為人頭使用，而自94年11月1日起至95年10月12日止擔任喜
    博公司之負責人，屬商業會計法第4條所稱之商業負責人，
    並與魏曜笙共同基於以明知為不實之事項而填製會計憑證、
    幫助他人逃漏營業稅之概括犯意聯絡，明知喜博公司從事桶
    裝水販售，自94年11月間起至95年6月間止，取得如附表1所
    示之臺灣夏菏茉股份有限公司、勝恩科技有限公司所虛開之
    不實發票共1,689紙，銷售額合計新臺幣（下同）1億8,400
    萬3,267元，充當喜博公司之進項憑證，且於營業稅申報時
    ，向稅捐稽徵機關申報該不實之進項金額及稅額920萬255元
    ；又於同期間，請領喜博公司之空白統一發票後，交給魏曜
    笙連續虛開不實統一發票共157紙，銷售額合計1億9,866萬
    571元，提供予如附表2所示之領航服飾股份有限公司、華訊
    科技股份有限公司、曜笙開發股份有限公司、亞洲傳訊股份
    有限公司、宜美商業國際股份有限公司充當進項憑證扣抵銷
    項稅額，幫助他人逃漏營業稅，總計逃漏營業稅額共993萬
    3,074元，嚴重侵蝕國家稅收，足生損害於稅捐稽徵機關對
    於稅捐之正確稽徵及管理。
三、附記事項：
  (一)被告應向國庫（帳戶：臺灣銀行臺中分行帳號000000000000
    ，戶名：臺灣臺中地方法院檢察署302專戶）支付10萬元〔
    業於98年8月23日支付完畢，有臺中縣大里市農會匯款申請
    書（匯款人收執聯）1份在卷可稽〕。
  (二)查商業會計法第71條第1款係於95年5月24日修正公布，並自
    同年月26日起施行，然被告所為違反商業會計法第71條第1
    款之犯行，其行為終了之日是在95年6月間，斯時商業會計
    法第71條第1款業已修正公布，自應逕行適用修正後已施行
    之商業會計法第71條第1款，是公訴人認為應適用修正前之
    商業會計法第71條第1款云云，容有誤會，併此敘明。
  (三)刑法業於94年2月2日經修正公布，並於95年7月1日起施行，
    被告於行為後，法律已有變更。且按行為後法律有變更者，
    適用行為時之法律；但行為後之法律有利於行為人者，適用
    最有利於行為人之法律，刑法第2條第1項定有明文，茲就與
    本案適用有關之條文，比較說明如下：
  1.修正後刑法第33條第5款規定「罰金：新臺幣1千元以上，以
    百元計算之」，與修正前刑法第33條第5款規定「罰金：1元
    以上」不同。比較新、舊法結果，新法並無較有利於被告二
    人之情形，故依刑法第2條第1項前段規定，本案關於被告之
    行為，其法定刑中之罰金刑，自應適用被告行為時之法律即
    修正前刑法第33條第5款規定。
  2.刑法第56條連續犯之規定業已公布刪除，原屬連續犯之數個
    犯罪行為，依新法應論以數罪，併合處罰之，而依修正前之
    刑法第56條規定，則論以裁判上一罪，顯然罪刑之處罰內容
    發生變動，此部份之修正，自屬法律變更，應有新舊法之比
    較適用，經比較新舊法結果，以舊法較有利於行為人，依刑
    法第2條第1項前段規定，應依修正前刑法第56條連續犯規定
    ，論以一罪，併加重其刑（最高法院95年5月23日第8次刑事
    庭會議決議參照）。
  3.被告行為後，刑法第55條牽連犯之規定，業經刪除，此規定
    之刪除雖非犯罪構成要件之變更，使被告依行為時法原僅成
    立裁判上一罪，然依裁判時法則應成立數罪，顯已影響行為
    人刑罰之法律效果，使刑罰之實質內容發生變動而輕重之別
    ，自屬刑法第2條第1項所稱之「法律有變更」，而有該條項
    之適用，即修正前論以裁判上一罪，修正後，論以數罪應併
    罰之，經比較新、舊法結果，自以修正前以一罪論之規定較
    有利於被告（最高法院95年5月23日第8次刑事庭會議決議參
    照）。
  4.綜合上述各條文修正前、後之比較，揆諸前揭最高法院決議
    及修正後刑法第2條第1項規定之「從舊從輕」原則，被告之
    行為，自應適用其等行為時之法律，即修正前刑法之相關規
    定予以論處。
  5.另被告於行為後，刑法第28條於94年2月2日修正公布，並於
    95年7月1日施行，修正後刑法第28條規定：「二人以上共同
    『實行』犯罪之行為者，皆為正犯。」，與修正前第28條規
    定：「二人以上共同『實施』犯罪之行為者，皆為正犯。」
    ，二者法律條文規定，修正後之條文，剔除完全未參與犯罪
    相關行為之「實行」的「陰謀共同正犯」及「預備共同正犯
    」，形式雖有所變更，惟本案被告參與者為構成要件事實行
    為，經比較本案法律適用之結論均屬一致，無論依修正前、
    後刑法第28條規定，均成立共同正犯，即無有利或不利之情
    形，於刑法修正後法院為裁判時，無庸為新舊法之比較（此
    可參照最高法院97年度第2次刑事庭會議決定意旨，該意旨
    雖係就累犯而為決定，但其理由認為在無有利或不利之情形
    ，無庸為新舊法之比較，本案有關共同正犯新舊法比較之情
    形，應屬相同），附此說明。
  (四)被告於本案之犯罪時間係在96年4月24日以前，合於中華民
    國96年罪犯減刑條例所定減刑要件，應依該條例第2條第1
    項第3款、第7條、第9條規定減其刑期二分之一，並依95年7
    月1日修正公布施行前刑法第41條第1項前段規定諭知易科罰
    金之折算標準〔按定易科罰金之折算標準，係屬科刑規範事
    項，非屬最高法院95年5月23日95年第8次刑庭會議決議第一
    、（四）則所定，比較新舊法應就罪刑有關之共犯、未遂犯
    、想像競合犯、牽連犯、連續犯、結合犯，以及累犯加重、
    自首減輕暨其他法定加減原因（如身份加減）與加減例等一
    切情形，綜其全部罪刑之結果而為比較之情形，其既非屬法
    律適用之情形，即無與之綜合比較之適用。而被告行為時，
    刑法第41條第1項前段規定：「犯最重本刑為5年以下有期徒
    刑以下之刑之罪，而受6個月以下有期徒刑或拘役之宣告，
    因身體、教育、職業、家庭之關係或其他正當事由，執行顯
    有困難者，得以1元以上3元以下折算1日，易科罰金。」；
    又被告行為時之易科罰金折算標準，修正前罰金罰鍰提高標
    準條例第2條前段（業於94年5月17日刪除）規定，就其原定
    數額提高為1百倍折算1日，則本件被告行為時之易科罰金折
    算標準，應以銀元3百元折算1日，經折算為新臺幣後，應以
    新臺幣9百元折算為1日。惟95年7月1日施行之刑法第41條第
    1 項前段則規定：「犯最重本刑為5年以下有期徒刑以下之
    刑之罪，而受6個月以下有期徒刑或拘役之宣告者，得以新
    臺幣1千元、2千元或3千元折算1日，易科罰金。」，經比較
    修正前後之易科罰金折算標準，以95年7月1日修正公布施行
    前之規定，較有利於被告，故依95年7月1日修正公布施行前
    刑法第41條第1項前段之規定，諭知易科罰金之折算標準〕
    。
四、處罰條文：
    商業會計法第71條第1款、稅捐稽徵法第43條第1項，刑法第
    2條第1項、第11條前段、第28條、（修正前）第56條、（修
    正前）第55條、（95年7月1日修正公布施行前）第41條第1
    項前段，修正刪除前罰金罰鍰提高標準條例第2條，現行法
    規所定貨幣單位折算新臺幣條例第2條，中華民國96年罪犯
    減刑條例第2條第1項第3款、第7條、第9條。
五、本協商判決除有刑事訴訟法第455條之4第1項第1款於本訊問
    程序終結前，被告撤銷協商合意或檢察官撤回協商聲請者；
    第2款被告協商之意思非出於自由意志者；第4款被告所犯之
    罪非第455條之2第1項所定得以協商判決者；第6款被告有其
    他較重之裁判上一罪之犯罪事實者；第7款法院認應諭知免
    刑或免訴、不受理者情形之一，及違反同條第2項「法院應
    於協商合意範圍內為判決；法院為協商判決所科之刑，以宣
    告緩刑或2年以下有期徒刑、拘役或罰金為限」之規定者外
    ，不得上訴。
六、如有上開可得上訴情形，得自收受宣示判決筆錄送達之日起
    10日內，向本院提出上訴書狀，上訴於第二審法院。
中    華    民    國    99    年    8     月    30    日
                  刑事第三庭    書記官  孫立文
                                法  官  周瑞芬
上宣示判決筆錄正本證明與原本無異。
                                書記官  孫立文
中    華    民    國    99    年    8     月    30    日
附表1
 ┌──┬──────┬───┬─────────┬───────┐
 │編號│進項營業廠商│張數  │進項金額（新臺幣）│稅額（新臺幣）│
 ├──┼──────┼───┼─────────┼───────┤
 │ 1  │夏菏茉公司  │1,687 │1億8,389萬8,014元 │919萬4,993元  │
 ├──┼──────┼───┼─────────┼───────┤
 │ 2  │勝恩公司    │    2 │      10萬5,253元 │     5,262元  │
 ├──┼──────┼───┼─────────┼───────┤
 │合計│            │      │1億8,400萬3,267元 │920萬0,255元  │
 └──┴──────┴───┴─────────┴───────┘
 附表2
 ┌──┬──────┬───┬─────────┬───────┐
 │編號│銷項營業廠商│張數  │銷項金額（新臺幣）│稅額（新臺幣）│
 ├──┼──────┼───┼─────────┼───────┤
 │ 1  │領航公司    │    23│1億0,350萬0,000元 │517萬5,000元  │
 ├──┼──────┼───┼─────────┼───────┤
 │ 2  │華訊公司    │    93│   4,349萬7,109元 │217萬4,891元  │
 ├──┼──────┼───┼─────────┼───────┤
 │ 3  │金榜公司    │    10│   2,476萬1,901元 │123萬8,099元  │
 ├──┼──────┼───┼─────────┼───────┤
 │ 4  │曜笙公司    │    13│   1,733萬3,331元 │ 86萬6,669元  │
 ├──┼──────┼───┼─────────┼───────┤
 │ 5  │亞洲公司    │    17│     944萬9,183元 │ 47萬2,462元  │
 ├──┼──────┼───┼─────────┼───────┤
 │ 6  │宜美公司    │     1│      11萬9,047元 │     5,953元  │
 ├──┼──────┼───┼─────────┼───────┤
 │合計│            │      │1億9,866萬0,571元 │993萬3,074元  │
 └──┴──────┴───┴─────────┴───────┘
附錄本案論罪科刑法條：
商業會計法第71條：
  商業負責人、主辦及經辦會計人員或依法受託代他人處理會計
  事務之人員有下列情事之一者，處5年以下有期徒刑、拘役或
  科或併科新臺幣60萬元以下罰金：
  一、以明知為不實之事項，而填製會計憑證或記入帳冊。
  二、故意使應保存之會計憑證、會計帳簿報表滅失毀損。
  三、偽造或變造會計憑證、會計帳簿報表內容或毀損其頁數。
  四、故意遺漏會計事項不為記錄，致使財務報表發生不實之結
      果。
  五、其他利用不正當方法，致使會計事項或財務報表發生不實
      之結果。
稅捐稽徵法第43條
  教唆或幫助犯第41條或第42條之罪者，處3年以下有期徒刑、
  拘役或科新臺幣6萬元以下罰金。
  稅務人員、執行業務之律師、會計師或其他合法代理人犯前項
  之罪者，加重其刑至二分之一。
  稅務稽徵人員違反第33條規定者，除觸犯刑法者移送法辦外，
  處1萬元以上5萬元以下罰鍰。

司法院資訊處製作；財團法人民間司法改革基金會備份。
